臺灣花蓮地方法院刑事判決　　　　　　　 100年度易字第85號
公　訴　人　臺灣花蓮地方法院檢察署檢察官
被　　　告　黃淑華
上列被告因妨害名譽案件，經檢察官提起公訴（99年度偵字第55
31號），本院判決如下：
    主  文
黃淑華無罪。
    理  由
壹、公訴意旨略以：被告黃淑華係黃誌瀚之姊，而黃誌瀚與告訴
    人林若璇原為男女朋友，嗣因債務糾紛涉有多起訴訟，於民
    國99年10月12日上午10時30分許，被告陪同黃誌瀚至臺灣花
    蓮地方法院檢察署開庭，詎被告在不特定人得共見共聞之偵
    查庭外走廊，基於公然侮辱及意圖散布於眾而指摘或傳述足
    以毀損他人名譽之事之犯意，先以「不要臉」、「厚臉皮」
    等語辱罵告訴人，待黃誌瀚與告訴人進入偵查庭後，被告復
    瞪著陪同告訴人前來之林宜宜，指摘並傳述「騙錢，騙房子
    ，那麼愛錢，不會腳踏實地做人，只會靠別人，下賤」等言
    詞，足以貶損告訴人之人格評價與社會地位，因認被告涉犯
    刑法第309條第1項公然侮辱罪及同法第310條第1項之誹謗罪
    嫌等語。
貳、程序部分：按被告以外之人於審判外之言詞或書面陳述，除
    法律有規定者外，不得作為證據。當事人、代理人或辯護人
    於法院調查證據時，知有第159條第1項不得為證據之情形，
    而未於言詞辯論終結前聲明異議者，視為有前項之同意。被
    告以外之人於偵查中向檢察官所為之陳述，除顯有不可信之
    情況者外，得為證據。刑事訴訟法第159條第1項、第 159條
    之5第2項、第159條之1第 2項分別定有明文。查證人林宜宜
    、梁開盛於檢察官依法訊問並命具結之證詞，本院審酌其於
    陳述時之外在環境及情況，並無顯有不可信之情況，從而此
    部分之證述，有證據能力。而本件認定事實所引用之其餘供
    述證據，檢察官、被告未於言詞辯論終結前聲明異議，本院
    審酌該些供述證據之取得過程並無瑕疵，與本案待證事實間
    復具有相當之關聯性，以之為本案證據尚無不當，自得採為
    證據。
參、實體部分：
一、按犯罪事實應依證據認定之，無證據不得認定其犯罪事實；
    不能證明被告犯罪者，應諭知無罪之判決，刑事訴訟法第15
    4條第2項、第301條第1項分別定有明文。次按認定不利於被
    告之事實，須依積極證據，茍積極證據不足為不利被告事實
    之認定，即應為有利於被告之認定；事實之認定，應憑證據
    ，如未能發現相當證據，或證據不足以證明，自不能以推測
    或擬制之方法，以為裁判之基礎；且認定犯罪事實所憑之證
    據，雖不以直接證據為限，間接證據亦包括在內，然而無論
    直接證據或間接證據，其為訴訟上之證明，須於通常一般之
    人均不致有所懷疑，而得確信其為真實之程度者，始得據為
    有罪之認定，倘其證明尚未達到此一程度，而有合理之懷疑
    存在而無從使事實審法院得有罪之確信時，即應由法院為諭
    知被告無罪之判決（最高法院30年上字第 816號、40年台上
    字第86號、76年台上字第4986號判例意旨參照）。
二、訊據被告黃淑華堅決否認有何公然侮辱及誹謗犯行，辯稱：
    當日伊與曾莉媛陪黃誌瀚到地檢署，伊看到黃誌瀚頭髮很亂
    ，儀容不佳，黃誌瀚說這樣才可以取得法官的同情，於是伊
    就罵黃誌瀚，而當時有 2個軍人在地檢署，伊覺得疑惑所以
    抬頭看軍人，等黃誌瀚及告訴人進入偵查庭後，伊便與曾莉
    媛聊天，跟曾莉媛說黃誌瀚跟告訴人間有許多案子，房子、
    車子跟錢也要打官司，每次伊都要載黃誌瀚上來伊很煩，伊
    沒有對著告訴人罵，也沒有對著林宜宜罵告訴人等語。
三、公訴意旨認為被告涉犯公然侮辱及誹謗罪嫌，無非係以告訴
    人之指訴、證人林宜宜及梁開盛於警詢及偵訊時之證述，與
    卷附照片及監視錄影光碟顯示當時被告、告訴人、證人林宜
    宜及梁開盛之相對位置，足認被告確有瞪著告訴人辱罵，以
    及瞪著證人林宜宜指摘告訴人之情事。經查：
(一)被告被訴公然侮辱部分：
  1.被告如何於上開時地辱罵告訴人「不要臉」、「厚臉皮」等
    語乙節，告訴人、證人林宜宜與梁開盛於警詢、偵訊時均證
    稱：被告是臉朝向告訴人，並瞪著告訴人說的（見警卷第11
    、15、19、22頁，偵卷第10頁），證人梁開盛於檢察官偵訊
    時亦證稱有見到黃淑華瞪著告訴人辱罵（見偵卷第10頁），
    然證人林宜宜於本院審理時先證稱：伊當時坐在林若璇的右
    側，聽到右前方一成年女子說「厚臉皮」、「不要臉」、「
    還笑得出來」等話，伊就有看是誰說這話，有看到是黃淑華
    講的，伊有看到黃淑華的嘴巴在動，而黃淑華並沒有提到林
    若璇 3個字，但黃淑華是轉向伊這邊看著林若璇說的，梁開
    盛沒有回頭看黃淑華，但是因為當時音量很大，伊確定梁開
    盛有聽到 （見本院卷第101-103、105、107），然復稱：當
    時聽到黃淑華罵人的聲音，伊轉頭過去黃淑華已經罵完了，
    但是還是有瞪著著林若璇等語 （見本院卷第110頁）；而證
    人梁開盛與本院審理時證稱：當時伊與林若璇聊天，林若璇
    就在笑，伊有聽到女子聲音說「厚臉皮、不要臉、還笑得出
    來」，伊當時不知道是誰說的，也沒有去轉頭看黃淑華尋找
    聲音來源為何，當時好像只有林若璇有看黃淑華，而林若璇
    是在黃淑華已經罵完之後才轉頭看她等語（見本院卷第11 3
    、116、118頁），證人梁開盛、林宜宜對於究竟有無親眼見
    到被告瞪著告訴人辱罵上開話語等情，前後供述差異甚大，
    已難遽信。況證人林宜宜於案發當時及目前仍受雇於告訴人
    ，證人梁開盛則為告訴人之前夫， 2人常陪同告訴人出庭等
    情，業據證人林宜宜、梁開盛於本院審理時證述明確（見本
    院卷第108-109、112、119-120頁 ），是其等與告訴人交情
    匪淺，則亦難排除其等為配合告訴人為上開證述。
  2.再者，告訴人於警詢時指稱：黃誌瀚的二姐看到伊對伊說：
    「還笑得出來，臉皮這麼厚，厚臉皮、不要臉...等等 」等
    語（見警卷第11頁），於第二次警詢時指稱：經警陪同觀看
    監視器影像，於99年10月12日10時34分左右在第七偵查庭外
    ，黃淑華對伊說：「臉皮這麼厚，厚臉皮、不要臉 ...等等
    」，黃淑華的確有對著伊說那些話，而且伊所聽到的是他講
    最大聲的部分等語（見警卷第15頁），於本院審理時復稱：
    伊聽到旁邊有人罵伊厚臉皮，所以伊往黃淑華的方向看，看
    到她繼續說「不要臉」、「還笑得出來」等話，伊確定她是
    轉頭往伊方向瞪著伊講，講完後頭才轉開，伊在警詢時有跟
    警察說黃淑華是在10時34分許罵伊，伊也很確定是這個時間
    等語（見本院卷第 91-93、96、98頁）。然經本院勘驗現場
    錄影光碟，顯示自畫面時間99年10月12日10時33分28秒起，
    被告正在側頭講行動電話，於10時34分35秒結束通話之後則
    與左側之曾莉媛交談至 10時35分4秒止，並無轉頭朝告訴人
    方向張望之舉動；甚者，影像畫面自10時25分25秒告訴人、
    證人林宜宜及梁開盛等人出現於畫面起，至10時40分告訴人
    經法警點呼進入偵查室止，均僅見被告時而轉頭與黃誌瀚、
    曾莉媛說話，雖偶有轉頭往告訴人方向望去，然隨即又轉回
    與曾莉媛等人交談，看不出被告有朝告訴人方向說話，而當
    時告訴人、證人林宜宜與梁開盛亦無轉頭朝被告方向望去，
    雖10時35分30秒告訴人、證人林宜宜與梁開盛有同時轉頭朝
    被告方向望去，然當時被告係頭朝左方，並未面向該 3人，
    該 3人之後亦隨即轉頭交談，均無被告與告訴人對望之情事
    ，此有本院勘驗筆錄、審理筆錄及錄影光碟在卷可參（見本
    院卷第23之1-23之2、120頁），顯無告訴人與證人林宜宜、
    梁開盛所稱被告有瞪著告訴人辱罵，告訴人因而望被告之情
    形，是難僅憑告訴人、證人林宜宜與梁開盛之證述，遽對被
    告為不利之認定。
(二)被告被訴誹謗部分：
  1.證人林宜宜於本院審理時證稱：11時12分許，黃淑華一開始
    罵「騙錢、騙房子、做人不腳踏實地，只想靠別人，還偽造
    文書，下賤，希望當庭審判判越高越好」等話時，伊的臉朝
    向正前方，罵到一半時伊有轉頭看黃淑華，看到黃淑華轉頭
    瞪著伊罵，伊看一下之後又轉回來，而黃淑華還沒罵完，她
    並沒有提到林若璇 3個字，但她的分貝很高，伊都聽的到，
    且她是朝著伊的方向講，黃淑華罵完後，伊有再撇過頭看著
    黃淑華說「林若璇那麼愛錢，你弟弟上吊自殺後的醫藥費都
    是林若璇出的」，伊說話時黃淑華跟曾莉媛均有看著伊，隨
    即臉就轉回去，就沒有再出聲了等語（見本院卷第104、107
    、109 -111頁）；證人梁開盛於本院審理時亦證稱：11時12
    分許，伊有看到黃淑華轉頭一直看著林宜宜，講說「騙錢、
    騙房子、那麼愛錢、不腳踏實地、偽造文書、下賤、最好當
    庭被判刑越好」，且聲音很大，黃淑華並沒有提到林若璇 3
    個字，但伊知道黃淑華講的內容是針對林若璇，那時伊臉朝
    著黃淑華說「講夠了沒有」，而林宜宜也有對著黃淑華回說
    ：「怎麼不連中國信託一起告，上吊的錢叫他們賠醫藥費」
    ，然後黃淑華就不講話了等語（見本院卷第114-115、118-1
    19頁）。
  2.然經本院勘驗現場錄影光碟，於畫面時間11時11分58秒起，
    證人林宜宜將右手靠在右臉頰托住臉，臉部似朝右邊看，11
    時12分24秒起，被告臉朝其右側證人林宜宜方向望去，但無
    法辨識被告有無說話，至11時12分30秒，證人林宜宜突然以
    右手撥頭髮後臉轉向其左邊，並變換姿勢背朝被告，而證人
    梁開盛原本往證人林宜宜方向望去，於證人林宜宜背對被告
    後始轉頭朝向被告，然隨即又望向證人林宜宜，而被告則於
    11時12分42秒始轉頭繼續與曾莉媛交談，該段期間與證人林
    宜宜坐同一排椅子的尚有其他人，但該些人並無轉頭看被告
    或其他舉動，亦未見被告林宜宜有再轉頭朝向被告，或向被
    告說話之情事，甚自10時40分 1秒告訴人因開庭而離開畫面
    起，至11時30分59秒告訴人再次出現於畫面止，被告大部分
    時間係與身旁之曾莉媛交談，偶而往證人林宜宜之方向觀看
    ，而證人林宜宜幾乎均未往被告之方向望去，證人梁開盛則
    不時東張西望，看不出被告有往證人林宜宜方向說話，亦未
    見證人林宜宜、梁開盛與被告對視，並與被告說話之畫面，
    此亦有勘驗筆錄、審判筆錄及錄影光碟在卷可參（見本院卷
    第23之2-23之3、120頁），亦顯與證人林宜宜、梁開盛所述
    之情節完全不同，實難認其等之證述為真實。
五、綜上所述，卷附錄影光碟內容均與告訴人、證人林宜宜與梁
    開盛所述情節顯有差距，是尚難僅憑渠等之證述及卷附錄影
    光碟翻拍之照片，遽認被告有辱罵、誹謗告訴人之犯行，本
    院復查無其他積極確切之證據足以證明被告確有如公訴意旨
    所指之犯行，揆諸首揭實務見解說明，根據「罪證有疑，利
    於被告」之證據法則，即不得遽為不利於被告之認定，本件
    之犯罪事實即屬不能證明，依法自應諭知無罪之判決。
據上論斷，應依刑事訴訟法第301條第1項，判決如主文。
本案經檢察官林英正到庭執行職務。
中    華    民    國   100    年    6     月    7     日
                  刑事第三庭    審判長法  官  李世華
                                      法  官  許乃文
                                      法  官  吳育汝
以上正本證明與原本無異。
如不服本判決應於收受送達後10日內向本院提出上訴書狀，並應
敘述具體理由。其未敘述上訴理由者，應於上訴期間屆滿後20日
內向本院補提理由書(均須按他造當事人之人數附繕本)「切勿逕
送上級法院」。告訴人或被害人如對於本判決不服者，應具備理
由請求檢察官上訴，其上訴期間之計算係以檢察官收受判決正本
之日期為準。
中    華    民    國   100    年    6     月    7     日
                                      書記官